【裁判字號】    97,訴,204
【裁判日期】    970507
【裁判案由】    強盜等
【裁判全文】
臺灣高雄地方法院刑事判決               97年度訴字第204號
公  訴  人  臺灣高雄地方法院檢察署檢察官
被      告  丙○○
指定辯護人  本院公設辯護人  陳信凱
上列被告因強盜等案件，經檢察官提起公訴（96年度偵字第3537
9號），本院判決如下：
    主  文
丙○○犯傷害罪，處有期徒刑肆月，如易科罰金，以新台幣壹仟
元折算壹日。扣案之捅子壹枝沒收。
其他被訴準強盜部分無罪。
    事  實
一、丙○○與甲○○之妻丁○○有債務糾紛，於民國96年12月8
    日晚間8 時前某時，前往高雄市○○區○○路57巷1 號甲○○住處，欲找丁○○討債。因丁○○先前特別交待丙○○勿
    將欠債事宜告知其夫甲○○，丙○○遂躲在屋外甲○○所有
    ZEX- 311號輕型機車旁，等候丁○○出現。嗣因甲○○之母
    發現丙○○在門外徘徊，形跡可疑，遂請甲○○出外察看，
    當莊慶安步出門外時，目睹丙○○曲身趴跪在上開機車旁之
    地上，隨即出言向丙○○表示「你在做什麼」後，丙○○聞
    聲後，恐遭甲○○誤會竊車追打，即基於傷害甲○○身體之
    故意，持隨身所攜帶前端為尖銳型之捅子（台語，起訴書誤
    載為螺絲起子）1 枝，朝甲○○之手臂刺去，致甲○○受有
    右手腕挫擦傷之傷害後，轉身逃跑。嗣經甲○○在高雄市○○區○○路47巷30號前追到並將丙○○壓制在地，經警察獲
    報後當場逮捕。
四、案經甲○○訴由高雄市政府警察局楠梓分局報請臺灣高雄地
    方法院檢察署檢察官偵查起訴。
    理  由
壹、證據能力部分：
    被告以外之人於審判外之陳述，雖不符合同法第159 條之1
    至第159 條之4 之規定，但經當事人於審判程序同意作為證
    據，法院審酌該言詞陳述或書面陳述作成時之情況，認為適
    當者，亦得為證據；當事人、代理人或辯護人於法院調查證
    據時，知有第159 條第1 項不得為證據之情形，而未於言詞
    辯論終結前聲明異議者，視為有前項之同意，刑事訴訟法第
    159 條之5 亦有明文。查卷附甲○○96年12月8 日高雄市健
    仁醫院之診斷證明書（警卷第21頁），係被告以外之人於審
    判外所為之書面陳述，惟當事人及辯護人未於言詞辯論終結
    前就上開證據表示異議，本院審酌該證據作成之情況，並無
    不法之情形，其證明力亦無顯然過低之瑕疵，認為以之為證
    據應屬適當，依刑事訴訟法第159 條之5 之規定，援引作為
    證據。
貳、有罪部分：
一、訊據被告丙○○固不否認於前揭時、地攜帶上開捅子前去甲○○住處外，並在遭甲○○追逐過程持上開捅子刺甲○○，
    惟矢口否認有故意傷害犯行，並辯稱：我是去向丁○○要債
    ，甲○○誤會我要去偷東西，就衝過來要追我，我是基於防
    衛之意，才持隨身攜帶之捅子反抗，並無故意傷害甲○○之
    犯意云云。惟查：
  (一)上揭事實業據證人即告訴人甲○○證述在卷（警卷第8 至11
    頁、偵卷第13至14頁、本院卷第38至43頁），核與被告自承
    有持上揭捅子刺告訴人之情大致相符，復有告訴人96年12月
    8 日健仁醫院診斷證明書（警卷第21頁）附卷可稽，被告於
    前揭時、地，持所攜帶之捅子刺傷告訴人之情，可堪認定。
  (二)被告雖辯稱：因為告訴人誤會伊要去偷東西，且追打伊，才
    會出於防衛之意思持捅子刺傷告訴人云云。按刑法上之正當
    防衛以遇有現在不法之侵害為前提，如不法侵害尚未發生，
    即無防衛之可言（最高法院27年上字第2879號判例要旨參照
    ）。本件告訴人甲○○於本院具結證稱當時看到被告趴跪在
    我機車旁，我問被告做什麼，我走過去被告就站起來，沒有
    說什麼就持東西刺我，我馬上用手擋住，手就被刺傷了，之
    後被告就跑，我就在後面追等語（本院卷第38至43頁），顯
    見案發之初被告因躲在告訴人前開機車旁之行跡遭告訴人發
    現，當時告訴人並無對被告施以任何不法侵害之行為，然被
    告唯恐遭告訴人誤會追打，即先持隨身攜帶之捅子刺向告訴
    人，以便趁機逃逸。而被告雖辯稱該捅子係供其平日做板模
    工作使用遂隨身攜帶云云，惟按扣案之捅子前端尖銳，全長
    約25公分，金屬部分長約15公分，業據本院當庭勘驗在卷（
    本院卷第54頁），持以刺向人體部位，極易造成人體之傷害
    ，應為一般人所週知，衡以被告平日經常持以作為板模工作
    之工具，持以刺向告訴人極易造成人體傷害，被告當無不知
    之理。
  (三)綜上所述，被告故意傷害告訴人身體之行為，可堪認定。
二、核被告所為，係犯刑法第277 條第1 項之傷害罪。爰審酌被
    告手持尖銳工具前往告訴人住處外，遭告訴人察覺行跡有異
    時，隨即出手刺傷告訴人身體之手腕部位，造成告訴人手腕
    受有挫擦傷，且犯後否認犯行，迄未與告訴人達成和解，難
    謂已有悔改之意，及並無不良前科素行等一切情狀，量處如
    主文所示之刑，並諭知易科罰金之標準。至於扣案之捅仔1
    枝，為被告所有，業據被告自承在卷（警卷第5 頁），且為
    用以傷害告訴人身體之物，爰依刑法第38條第1 項第2 款為
    沒收之諭知。
參、無罪部分
一、公訴意旨另以：丙○○意圖為自己不法之所有，於96年12月
    8 日晚間8 時某分許，侵入高雄市○○區○○路57巷1 號甲○○住處，竊取甲○○所有，吊掛於甲○○住處鐵窗上之剪
    刀1 把，得手後攜至甲○○住處外，復見甲○○所有之車牌
    號碼ZEX-311 號輕型機車停放於該處，竟又萌生竊盜之犯意
    ，窺視該機車，進而持其所有之螺絲起子1 支，蹲姿準備竊
    取該機車。丙○○窺視時，適甲○○步至門外察看；丙○○
    發覺後，為求脫免逮捕，當場持該螺絲起子，以尖端朝甲○○揮去，丙○○刺傷甲○○後旋逃離，甲○○則緊追在後。
    甲○○追躡中，丙○○仍持螺絲起子轉身刺擊甲○○；均未
    刺中。甲○○嗣於高雄市○○區○○路47巷口制伏丙○○等
    語，認被告丙○○另涉犯刑法第329 條之準強盜罪嫌。
二、按犯罪事實應依證據認定之，無證據不得認定其犯罪事實，
    刑事訴訟法第154 條第2 項定有明文。而所謂證據，須適於
    為被告犯罪事實之證明者，始得採為斷罪資料，如未能發現
    相當證據，或證據不足以證明，自不能以推測或擬制之方法
    ，以為裁判基礎。次按認定不利於被告之事實，須依積極證
    據，茍積極之證據本身存有瑕疵而不足為不利於被告事實之
    認定，即應為有利於被告之認定，更不必有何有利之證據，
    而此用以證明犯罪事實之證據，猶須於通常一般人均不至於
    有所懷疑，堪予確信其已臻真實者，始得據以為有罪之認定
    ，倘其證明尚未達到此一程度，而有合理性之懷疑存在，致
    使無從為有罪之確信時，即應為無罪之判決。刑法準強盜罪
    ，係以竊盜或搶奪為前提，在脫免逮捕之情形，其竊盜或搶
    奪既遂者，即以強盜既遂論，如竊盜或搶奪為未遂，即以強
    盜未遂論，但竊盜或搶奪不成立時，雖有脫免逮捕而當場施
    以強暴、脅迫之情形，除可能成立他罪外，不能以準強盜罪
    論；至於實施強暴，以便脫逃，原係竊盜應以強盜論之加重
    要件行為，茲竊盜罪既不成立，則其前提要件不存在，按之
    刑法第329 條之規定，即未適合，自不能以強盜論（68年台
    上字第2772號、29年滬上字第7 號判例要旨）。
三、訊據被告堅決否認有何準強盜之犯行，辯稱：伊與告訴人甲○○之妻丁○○有債務糾紛，因為丁○○與伊是一起工作的
    同事，私下向伊借款3 萬多元未還，交代不可以讓其夫即告
    訴人甲○○知道，伊遂前往丁○○住處外，等候丁○○出現
    ，沒有竊取告訴人甲○○之剪刀，也沒有要偷告訴人機車之
    意等語。經查：
  (一)按證人丁○○於本院具結證稱：當天被告是要到家裡來找我
    要錢，當時有欠被告3 萬多元，我當天是在家裡，知道被告
    有來家裡屋外，但因不敢讓先生知道被告是要來要錢的，所
    以沒有出去等語（本院卷第44至51頁），足認被告與丁○○
    私下間確實有欠款糾紛，而案發當日被告確實是私下前往證
    人丁○○住處要找丁○○索討債務之情。
  (二)公訴人認被告涉有刑法第329 條準強盜之罪嫌，無非以告訴
    人甲○○於警詢、偵查之指述及本院具結證稱：發現被告時
    ，被告正趴在其機車後方之地上，機車有遭移動之痕跡，而
    剪刀就置於被告趴的地方等語（警卷第10至11頁、偵卷第13
    至14頁、本院卷第36至39頁）與現場查獲剪刀1 把（已發還
    告訴人）、現場採證照片及扣案之捅仔1 枝為其論據，認被
    告涉有竊取證人甲○○所有之剪刀1 把及欲竊取其機車未遂
    犯行，遭告訴人發現後，欲圖脫免逮捕，遂當場對告訴人施
    以強暴行為之準強盜罪嫌。然查，被告與證人丁○○私下間
    有債務關係，被告當日係前往證人丁○○住處欲向丁○○要
    債等節，業如前述，故告訴人僅以被告在其住處外徘徊，行
    跡詭異，遽認被告係欲前往其住處竊取財物，容有誤會。而
    告訴人所有剪刀1 把，平日吊掛在門口外面之窗前，供其母
    親剪紙箱用，價值甚微，且告訴人亦在警詢中證稱：不知道
    該把剪刀為何出現在機車旁（警卷第10頁），足認告訴人並
    未親眼目擊被告竊取該剪刀情事，僅係事後在被告趴跪的地
    上附近發現該把剪刀，遂認係被告先前所偷。而告訴人另稱
    伊洗完澡後，伊母親發現被告又在門外鬼鬼祟祟，遂告知伊
    等語，足認案發前被告確實已在告訴人住處外徘徊，倘被告
    前往告訴人住處係欲竊取該把剪刀，當在竊取得手後應即離
    去，當無一直停留在現場之必要。況被告平日居住在高雄市
    前鎮區，而告訴人住處則遠在高雄市楠梓區，兩地一南一北
    ，相距甚遠，衡情被告當無圖謀竊取告訴人該把價值甚微之
    剪刀，而騎乘機車長途跋涉遠赴告訴人住處行竊之理。另告
    訴人於本院亦證稱：當天除機車有遭人移動外，機車大鎖並
    無遭到破壞之痕跡，當時是懷疑被告要偷機車，但沒有親眼
    看到被告有偷機車的行為等語（本院卷第37頁），足認案發
    前除告訴人之機車曾遭人移動外，機車鎖並無遭行竊破壞之
    跡象，而告訴人亦自承並無目擊被告行竊其機車之犯行，自
    無僅憑告訴人之機車有遭人移動之痕跡，遽認被告涉有竊取
    其機車未遂之犯行。
  (三)至於現場採證照片6 幀及扣案捅仔1 枝，除顯示告訴人遭被
    告持前揭捅子刺傷及被告遭追捕過程將鞋子遺留在現場外，
    並無證據證明被告於案發前確有竊取告訴人所有剪刀及意圖
    竊取告訴人所有之前揭機車未遂之行徑，據此，僅憑上述現
    場採證照片及扣案捅子1 枝，並無法證明被告涉有準強盜之
    犯行。
四、綜上所述，被告被訴另涉犯刑法第329 條準強盜之犯行，雖
    經公訴人提出告訴人於警詢、偵訊及本院中所為證言及現場
    採證照片及扣案之捅子1 枝為證，然其證據尚不足以使被告
    此部分之犯罪證明至毫無合理懷疑之程度。此外，復查無其
    他積極證據足資認定被告確有公訴人所指之準強盜犯行，既
    不能證明被告犯罪，揆諸前開法條之規定，依法自應為被告
    無罪之諭知。
據上論斷，應依刑事訴訟法第299 條第1 項前段、第301 條第1
項，刑法第277 條第1 項、第41條第1 項前段、第38條第1 項第
2 款，判決如主文。
本案經檢察官乙○○到庭執行職務。
中    華    民    國    97    年    5     月     7    日
                  刑事第八庭 審判長法  官  李璧君
                                   法  官  陳振嘉
                                   法  官  曾仁勇
以上正本證明與原本無異。
如不服本判決應於收受本判決後10日內向本院提出上訴書狀，並
應敘述具體理由，如未敘述上訴理由者，應於上訴期間屆滿後20
日內補提理由書狀於本院（均須按他造當事人之人數附繕本）「
切勿逕送上級法院」。
中    華    民    國    97    年    5     月     7    日
                                   書記官  王治華
論罪科刑法條：
中華民國刑法第277條第1項
傷害人之身體或健康者，處 3 年以下有期徒刑、拘役或 1 千元
以下罰金。


司法院資訊處製作；財團法人民間司法改革基金會備份。
